臺灣花蓮地方法院刑事裁定　　　　　　　 94年度聲判字第6號
聲　請　人　丙○○
即 告 訴 人
　　　　　　　　　　之三
聲請代理人　張靜律師
被　　　告　乙○○
　　　　　　甲○○
上列聲請人因告訴被告等背信等案件，不服台灣高等法院花蓮分
院檢察署檢察長駁回再議之處分（94年上議字第93號），聲請交
付審判，本院裁定如下：
    主  文
聲請駁回。
    理  由
一、按告訴人不服上級法院檢察署檢察長或檢察總長認再議為無
    理由而駁回之處分者，得於接受處分書後10日內委任律師提
    出理由狀，向該管第一審法院聲請交付審判。法院認為交付
    審判之聲請不合法或無理由者，應駁回之。刑事訴訟法第25
    8條之1、第258條之3第2項前段，分別定有明文。
二、本件聲請人即告訴人（下稱聲請人）以被告甲○○、乙○○
    涉犯侵占、背信等罪，向台灣花蓮地方法院檢察署（下稱花
    蓮地檢署）檢察官提出告訴，經該檢察署檢察官為90年度偵
    字第2029號不起訴處分後，聲請人不服，聲請再議亦經台灣
    高等法院花蓮分院檢察署（下稱花蓮高分檢）檢察長以再議
    為無理由而駁回再議核先說明。
三、聲請交付審判意旨如下：原不起訴處分略以被告乙○○將台
    東市○○段418之3、419、 625等3筆土地向保證責任花蓮市
    第二信用合作社（下稱花蓮二信）設定抵押貸款前，究竟有
    無徵得聲請人之同意，固然聲請人與被告二方均各執一詞，
    惟被告雖用前揭土地貸款2400萬元供其周轉之用，並於87年
    7 月間以被告自己之金錢清償該筆貸款，可見被告二人並無
    為自己圖取不法利益之意圖，亦無圖加合夥人不法損害之意
    思，否則被告二人大可不必清償該筆抵押貸款。至於前揭土
    地嗣後所以沒按持分登記給聲請人，乃因聲請人與被告雙方
    對於移轉登記時誰該負擔土地增值稅之問題，始終無法達成
    共識使然，要與本件抵押貸款無關，自難以背信罪相繩、亦
    無成立侵占罪之餘地為論據，而為不起訴處分。然被告二人
    於被訴詐欺之案件偵訊中，為何都否認持前揭土地向花蓮二
    信抵押貸款，堪認其二人並無可能事先徵得聲請人之同意？
    又參酌最高法院22上字第4762號判例意旨：「侵占罪以侵占
    行為完畢即為既遂，縱令事後將侵占之款如數返還，亦無解
    於侵占罪之成立。」，另最高法院43年台上第675 號判例：
    「侵占罪係即成犯，凡對自己持有之他人之所有物，有變易
    持有為所有之意思時，即應夠成犯罪，縱事後將侵占之物設
    法歸還，亦無解於罪名之成立。」，原不起訴處分之理由以
    被告以自己金錢清償貸款，故無侵占犯行等語，實違反最高
    法院判例及即成犯之法理，焉可僅以被告二人於事後之87年
    7 月間，單純清償該筆抵押貸款之事實，就推認被告二人於
    83年12間向花蓮二信設定抵押貸款時，必無為自己圖取不法
    利益之意圖，或無圖加合夥人不法損害之意思？又花蓮高分
    檢檢察長之再議駁回處分理由雖以：被告等於83年12月6 日
    以前揭土地貸得款項後，旋於翌日經聲請人之公司以傳真告
    知戶頭及帳號後，被告乙○○即行匯寄200 萬元（1/10持分
    ）予聲請人，再自同年12月8 日起至84年5 月5 日止，聲請
    人復接連向被告乙○○周轉2000餘萬元，並已陸續償還，足
    見聲請人與被告乙○○金錢往來頻繁，可見被告等並無不法
    意圖等語。然聲請人與被告間之金錢往來頻繁，及被告乙○
    ○於83年12月7 日即匯款200 萬元予聲請人，固可認為是真
    實，但聲請人從未曾被告知此200 萬元與前揭土地抵押借貸
    有何關係？如果被告乙○○真的曾告知聲請人此200 萬元匯
    款來自此一抵押貸款之部分款項，被告二人又何庸於他案偵
    查中否認曾有此一設定抵押貸款行為？況被告既然將此合夥
    土地設定抵押貸款2400萬元，其1/10應為240 萬元，而非僅
    200 萬元，顯見此匯款應為其他原因關係？被告公司之會計
    自行載明志航路貸款1/10，僅足證明其匯款200 萬元之來源
    來自前揭土地之設定抵押貸款，或更係為了被告自己查考24
    00萬元如何支用去向，並不表示聲請人知情該匯款之來源。
    故被告二人應有刑法335 條第1 項罪嫌等語。
四、經查：
（一）按刑事訴訟法第258條之1規定告訴人得向法院聲請交付審
      判之制訂目的，係對於「檢察官不起訴或緩起訴裁量權」
      制衡之一種外部監督機制，法院僅就檢察官所為不起訴或
      緩起訴之處分是否正確加以審查，以防止檢察機關濫權，
      法院並非檢察官之延伸，法院亦不負擔偵查之作為。依此
      立法精神，同法第258條之3第3 項規定法院審查聲請交付
      審判案件時「得為必要之調查」，其調查證據之範圍，自
      應以偵查中曾顯現之證據為限；而同法第260 條對於不起
      訴處分已確定或緩起訴處分期滿未經撤銷者，因發現新事
      實新證據得再行起訴之規定，其立法理由說明該條所謂不
      起訴處分已確定者，包括「聲請法院交付審判復經駁回者
      」之情形在內，是前述「得為必要之調查」，其調查證據
      範圍，更應以偵查中曾顯現之證據為限，不得就告訴人新
      提出之證據再為調查，亦不得蒐集偵查卷以外之證據，否
      則，將與刑事訴訟法第260 條之再行起訴規定，混淆不清
      ，亦將使法院兼任檢察官而有回復「糾問制度」之虞；且
      法院裁定交付審判，即如同檢察官提起公訴使案件進入審
      判程序，是法院裁定交付審判之前提，必須偵查卷內所存
      證據已符合刑事訴訟法第251 條第1 項規定「足認被告有
      犯罪嫌疑」檢察官應提起公訴之情形，亦即該案件已經跨
      越起訴門檻，否則，縱或法院對於檢察官所認定之基礎事
      實有不同判斷，但如該案件仍須另行蒐證偵查始能判斷應
      否交付審判者，因交付審判審查制度並無如同再議救濟制
      度得為發回原檢察官續行偵查之設計，法院仍應依同法第
      25 8條之3 第二項前段規定，以聲請無理由裁定駁回。是
      以，交付審判之本旨在制衡「檢察官不起訴或緩起訴裁量
      權」，故應僅就檢察官所為不起訴處分或緩起訴之處分是
      否正確加以審查，偵查中顯現證據是否足以達「足認被告
      有犯罪嫌疑」程度，核先說明。
（二）經本院調閱花蓮地檢署88度年度他字第267 號、89年度偵
      字第51 號、89年度偵續字第20號及90年度他字第993號、
      90年度偵字第2029號、91年度偵字第1872號案全卷可知，
      本件購地之合夥人為聲請人、被告乙○○、穆椿松及林有
      福等人，僅將土地信託登記在被告甲○○名下等情，此據
      證人謝宏忠、林有福於偵查時證述在卷（見花蓮地檢署90
      年度他字第993號卷第59頁、88年度他字第267號卷第10頁
      ），核與被告乙○○所述一致，故既然被告乙○○僅借用
      甲○○之名義作為土地登記之名義人，且依卷內事證又無
      其他積極證據可證明被告甲○○有實際參與本件土地投資
      案之運作，故尚難認被告甲○○對本件土地究竟有無於貸
      款前徵求聲請人同意之情節有所知悉。
（三）況依證人謝宏忠於91年8月8日偵訊中證述：「蓋章是我親
      自蓋的，我們個別去的。丙○○有拿到錢，他曾到台東我
      有問他，他說有拿到200萬元。」（見90年度他字第993號
      卷第321頁），證人穆椿松於91年7月26日偵訊中證述：「
      83年12月間向花蓮二信設定抵押借款2400萬元，該土地抵
      押權設定契約書上連帶債務人並為義務人之印文是我蓋的
      ，印章是我的」（見前開卷第315頁）等語， 應可證明該
      筆借款已為謝宏忠、穆椿松二名合夥人所同意，是以為何
      其餘合夥人知悉此事，而聲請人竟然諉稱不知，實匪夷所
      思。又證人桑佩蘭於91年5月7日偵訊中證述：「帳冊是我
      寫的，帳也是我去匯的。老闆叫我去匯給建築師（指聲請
      人）。依我的習慣，寫志航路百分之10，表示志航路百分
      之10也就是200萬元匯給建築師。 傳真稿是因為我不知對
      方的帳號，所以請對方的小姐寫給我的」等語（見前開卷
      第167 頁）。此外，另有匯款委託書、帳冊、傳真函、花
      蓮第二信用合作社93年12月7日貸放登錄單、84年5月5 日
      清償登錄單影本各一份附卷可參，及參酌花蓮二信91年7
      月2 日花二信發字第1563號函覆稱：本案借款係謝宏忠、
      穆椿松、甲○○共同提供台東市○○段418、418之3、419
      及625 號地號等土地合併設定抵押權為擔保，並由乙○○
      及穆椿松兩君為保證人，以甲○○為借款人名義於83年12
      月7日向本社借款新台幣2000萬元，嗣於84年5月5 日以本
      社中山分社支票存款1069－2 帳號簽發之支票還清借款，
      詳附放款清償清償登錄單暨面額420 萬元及1580萬元正支
      票影本各乙份等情明確（見90年度他字第卷第19、21、22
      、304至308頁、本院卷第172 頁）。故本件既然以前開土
      地向銀行貸款借得2000萬元，而非2400萬元，是以依合夥
      比例匯款1/10之200 萬元予聲請人，堪認無誤，聲請人既
      然對於收得200 萬元表示為真實，顯見聲請人當時應已知
      悉持土地向銀行貸款之事，否則為何本件長期以來均無異
      議，卻遲至90年4月間始提出告訴？此亦與常情不合。
（四）又聲請人雖以被告二人於花蓮地檢署88年度他字第267 號
      詐欺案件偵訊中，均否認曾持前揭土地向花蓮二信抵押貸
      款，顯見其二人事先未告知聲請人以土地向銀行貸款之事
      。經查，聲請人另以被告二人未將本件土地應有部分1/10
      登記予聲請人，且未動工興建，而認被告二人涉嫌詐欺，
      於88年9 月10日具狀提起告訴（該案業經89年度偵續字第
      20號不起訴處分確定）。次查，該案偵查筆錄固然記載：
      問：「土地有無設定抵押？」，被告乙○○答：「沒有」
      。問：「有無拿土地去借錢？」被告甲○○答：「沒有」
      （見89年度他字第267號卷第17頁反面、第19 頁反面），
      然因檢察官訊問時之問題簡要，且並無提示相關土地登記
      簿謄本以供被告等人參閱究竟有無抵押貸款，且因該案偵
      訊時間為88年11月23日，距離被告乙○○清償本件抵押貸
      款之84年5月5日亦達4年之久， 況被告乙○○當時投資土
      地之數量非微，實亦有誤記之可能。而被告甲○○並無參
      與本件土地投資案之運作，且時隔多年，當更難明確知悉
      究竟有無向銀行貸款之事，故實難僅因被告二人前揭陳述
      ，即推認其等於貸款前並未告知聲請人，而有侵占貸款之
      不法所有意圖。
（五）依本件就卷內相關證據，似難達認定被告二人有共同不法
      所有意圖之嫌，前開花蓮地檢署檢察官及花蓮高分院檢察
      署檢察長認定被告不成立侵占罪嫌之處分書所載理由均無
      不合，本件交付審判之聲請，實無理由，應予駁回。
五、依刑事訴訟法第258條之3第2項前段裁定如主文。
中　　華　　民　　國　　94　　年　　9 　　月　　8 　　日
　　　　　　　　　      臺灣花蓮地方法院刑事第三庭
                            審判長法官  鄭  培  麗
　　　　　　　　　　　　　　　　  法官  張  嘉  芬
                                  法官  楊  仲  農
上列正本證明與原本無異。
本件不得抗告。
                                書記官
中　　華　　民　　國　　94　　年　　9 　　月　　12　　日
